【裁判字號】    94,訴,358
【裁判日期】    950914
【裁判案由】    違反洗錢防制法等
【裁判全文】
臺灣苗栗地方法院刑事判決               94年度訴字第358號
公  訴  人  臺灣苗栗地方法院檢察署檢察官
被      告  丁○○
指定辯護人  張智宏  律師
上列被告因幫助常業詐欺案件，經檢察官提起公訴（93年度偵緝
字第184、第185號、94年度偵字第1128號、94年度偵緝字第59號
），本院判決如下：
    主  文
丁○○連續幫助犯常業詐欺取財罪，處有期徒刑拾月。
    事  實
一、丁○○明知不法詐騙犯罪集團，經常誘使被害人將被騙款項
    匯入人頭帳戶，以掩飾詐欺取財犯罪所得，藉此逃避追查，
    丁○○已預見向其收受存摺之人，有可能以其帳戶作為此類
    詐財之不法所用，詎仍基於幫助他人常業詐欺取財之概括犯
    意，於民國92年12月間至93年2 月間，分別以新臺幣（下同
    ）2500元之代價，向鄭雅茹、吳婉琪、張瓊文（3 人均為少
    年）、黃初誠購買如附表所示之帳戶（含存摺、印章、金融
    卡）4 本後、連同自己之帳戶1 本，先以報紙廣告上所刊載
    之電話與一姓名、年籍資料均不詳、綽號「阿華」之成年男
    子連絡後，再相約至新竹火車站或台中火車站，連續以每本
    5000元之代價轉售予該人。綽號「阿華」之人取得該上揭帳
    戶後，便提供予不詳之詐欺集團，該詐欺集團進而以電話佯
    稱健保退費、金融卡遭側錄、郵件未領等如附表所示之詐騙
    手段，致使如附表所示蔡正棕等人陷於錯誤，於如附表所示
    之匯款時間、地點，持其金融卡依詐欺集團指示至如附表所
    示之自動櫃員機，將如附表所示帳戶內之存款，轉帳如附表
    所示之金額至供詐欺集團詐騙用之如附表所示張瓊文等人帳
    戶後，嗣遭提領而使如附表所示蔡正棕等人受有財產上損害
    ，嗣蔡正棕等人察覺有異，報警處理，始為警循線查獲上情
    。
二、案經苗栗縣警察局通霄分局報請及新竹市警察局第一分局報
    請臺灣新竹地方法院檢察署呈請臺灣高等法院檢察署檢察長
    移轉臺灣苗栗地方法院檢察署偵查起訴。
    理  由
一、上揭事實，業據被告丁○○於偵查中及本院審理中坦承不諱
    ，核與被害人蔡正棕、甲○○、戊○○、乙○○、丙○○指
    述情節相符，並有如附表所示張瓊文等人供詐騙用匯款帳戶
    開戶及匯款資料在卷可稽，是被告上揭自白確與事實相符。
    從而，本件事證明確，被告上揭連續幫助常業詐欺取財犯行
    ，足堪認定，應予依法論科。
二、按洗錢防制法之制定，旨在規範特定重大犯罪（詳見該法第
    三條）不法所得之資金或財產，藉由洗錢行為，諸如經由各
    種金融機關或其他交易管道，轉換成為合法來源之資金或財
    產，以切斷資金與當初犯罪行為之關連性，俾便於隱匿其犯
    罪行為或該資金不法來源或本質，以逃避追訴、處罰。該法
    之制定背景（參見立法院公報第八十五卷第四十三期院會紀
    錄第六六頁至第七八頁），主要係針對預防鉅額贓款，經由
    洗錢行為轉變為合法來源，造成資金流向之中斷，使偵查機
    關無法藉由資金之流向，追查不法前行為之犯罪行為人。足
    見其所保護之法益為國家對特定重大犯罪之追訴及處罰，此
    觀該法第一條已明定：「為防制洗錢，追查犯罪，特制定本
    法」，而對不法之前行為其所侵害之一般法益，因已有該當
    各行為之構成要件加以保護，自非該法之立法目的甚明。又
    該法第二條第一款之洗錢行為，除利用不知情之合法管道（
    如金融機關）所為之典型行為外，固尚有其他掩飾、藏匿犯
    特定重大犯罪所得財產或利益之行為，但仍須有旨在避免追
    訴、處罰而使其所得財物或利益之來源合法化，或改變該財
    物或利益之本質之犯意，始克相當，若僅係行為人對犯特定
    重大犯罪所得之財產或利益作直接使用或消費之處分行為，
    自非該法所規範之洗錢行為。就本件而言該詐欺集團係於被
    害人將款項匯入詐欺集團之帳戶後，再自該帳戶將該筆款項
    領出花用，故被害人匯入款項，及詐欺集團自其帳戶內領出
    該筆款項，僅係該詐欺集團詐取財物之犯罪手段，非欲為藉
    由洗錢行為，使該筆贓款轉換成合法來源，以造成金流向之
    中斷，使偵查機關無法藉由資金之流向，追查不法前行之犯
    罪行為人，核與洗錢防制法第2 條第1 項規定之洗錢行為構
    成要件有間，再者，洗錢防制法為配合刑法將連續犯規定刪
    除之修正，亦於95年5 月30日修正公布，將該法第3條 所列
    舉洗錢罪行為客體規範之重大犯罪第5 款之常業詐欺罪刪除
    ，並配合刑法修正自95年7 月1 日施行，足見常業詐欺罪已
    非洗錢防制法規範之洗錢犯行，本件被告上揭犯行，應僅能
    成立常業詐欺取財罪之幫助犯，是被告之行為非屬洗錢防制
    法第2 條第1 項規定之範疇，合先敘明。
三、核被告丁○○所為，係犯刑法第340 條、30條第1 項之幫助
    常業詐欺取財罪。至起訴意旨認被告另犯洗錢防制法第9 條
    第3 項之幫助常業洗錢罪云云，揆諸上揭說明，固有未洽，
    惟本件既經公訴人當庭更正起訴法條，認被告僅成立刑法第
    340 條、第30條第1 項之幫助常業詐欺罪，本院自無庸就幫
    助常業洗錢罪部分加以審究，附此敘明。又被告行為後，刑
    法第30條第2 項關於幫助犯之規定、第56條關於連續犯之規
    定、第340 條關於常業詐欺罪之規定，均已於94年2 月2 日
    修正公布，並同自95年7 月1 日施行。而現行刑法第2 條第
    1 項規定「行為後法律有變更者，適用行為時之法律。但行
    為後之法律有利於行為人者，適用最有利於行為人之法律」
    ，即行為後法律有變更者，應為「從舊從輕」之比較，針對
    刑法修正變更之部分，自應就有利或不利於被告之一切相關
    情狀，綜其全部罪刑之結果而為比較，以定其應適用之法律
    ，且一經定其應適用之法律後，即需整體適用之，除法有明
    文外，不得任意割裂適用。查：（一）按被告行為後，刑法
    第30條有關幫助犯之規定，雖於94年2 月2 日修正公布，自
    95年7 月1 日起施行，然觀諸修正前、後該條之規定，僅係
    文字上之修正，亦即將「從犯」修正為「幫助犯」，將「幫
    助他人犯罪」修正為「幫助他人實行犯罪行為」，但均不影
    響「幫助犯無獨立性，必以正犯有犯罪行為之存在，始能存
    在」之嚴格從屬形式實務見解之繼續援用，故不涉及罪刑實
    質內容之變更而非屬刑罰法律之變更，不生新舊法比較之問
    題，應逕適用裁判時之刑法第30條之規定。（二）被告行為
    後，刑法第56條連續犯之規定，業於94年2 月2 日修正公布
    刪除，並於95年7 月1 日施行，則被告之犯行，因行為後新
    法業已刪除連續犯之規定，此刪除雖非犯罪構成要件之變更
    ，但顯已影響行為人刑罰之法律效果，自屬法律有變更，依
    新法第2 條第1 項規定，比較新、舊法結果，仍應適用較有
    利於被告之行為時法律即舊法論以連續犯（最高法院95年第
    8 次刑事庭會議決議參照）。（三）95年7 月1 日修正施行
    之刑法，已刪除第340 條常業欺罪之規定，本件之行為日在
    新法施行前，就正犯而言，依當時常業詐欺罪，其法定本刑
    為1 年以上7 年以下有期徒刑，得併科5 萬元以下罰金，刑
    法修正後，因常業犯已經刪除，應將所犯詐欺罪分論併罰，
    合併計算其法定最高本刑為有期徒刑30年，較原常業犯之法
    定刑為重，依刑法第2 條第1 規定比較結果，應適用較輕之
    修正前刑法第340 條而論以常業詐欺罪，惟幫助犯之處罰，
    得按正犯之刑減輕之，刑法第30條第2 項定有明文，而修正
    後之刑法業已刪除常業詐欺罪之規定，故依修正後之刑法，
    僅能論以刑法第339 條詐欺罪之幫助犯，故就幫助犯而言，
    比較新舊法之結果，應適用較輕之修正後刑法第339 條、第
    30條第2 項而論以詐欺罪之幫助犯，較為有利。（四）經綜
    合比較新舊法結果，依修正前之刑法，本件被告應論以幫助
    常業詐欺之連續犯，其法定本刑為1 年以上7 年以下有期徒
    刑，得併科5 萬元以下罰金，加重結果為1 年以上10年6 月
    以下有期徒刑，得併科7 萬5 千元以下罰金；依修正後之刑
    法，本件應將被告所犯幫助詐欺罪分論併罰合併計算其法定
    最高本刑為有期徒刑30年，綜合比較之結果應以修正前之刑
    法對被告較為有利，自應依刑法第2 條第1 項前段規定，整
    體適用行為時之修正前刑法第30條、第56條、第340 條規定
    。幫助犯之刑事責任從屬於正犯，正犯屬常業犯者，幫助犯
    之刑責，亦應從常業犯之規定處斷。另被告先後多次幫助常
    業詐欺取財之行為，時間緊接，所犯構成要件相同，顯係基
    於概括犯意所為，為連續犯，應依修正前刑法第56條之規定
    ，論以1 罪，並加重其刑。又被告係基於幫助之意思，參與
    詐欺罪構成要件以外之行為，為幫助犯，應依刑法第30條第
    2 項之規定減輕其刑。被告有上述加重及減輕事由，依法應
    先加重後減輕之。爰審酌被告正值青壯，未思正職，竟貪圖
    私利，出售存摺、提款卡、印章等予不法詐欺犯罪集團牟利
    ，助長他人犯罪，非但增加被害人尋求救濟及治安機關查緝
    犯罪之困難，亦使不法詐欺犯罪集團得以順利掩飾其詐欺所
    得之財物，危害被害人財產安全及社會治安，惟被告前未有
    犯罪前科，素行良好，有臺灣高等法院被告前案紀錄表1 份
    附卷可參，且於犯罪後坦承其犯行，知所悔悟，態度尚佳及
    檢察官具體求刑10月以上有期徒刑等一切情狀，量處如主文
    所示之刑，以資懲儆。
據上論斷，應依刑事訴訟法第299條第1項前段，刑法第2條第1項
前段、第30條第1 項、第2 項，修正前刑法第56條、第340 條，
判決如主文。
本案經檢察官黃俊嗚到庭執行職務。
中    華    民    國    95    年    9     月    14    日
                  刑事第二庭  審判長法  官  林  燦  都
                                    法  官  羅  貞  元
                                    法  官  吳  炳  桂
以上正本證明與原本無異。
如不服本判決，應於判決送達後10日內向本院提出上訴狀（應抄
附繕本）。告訴人或被害人如對於本判決不服者，應具備理由請
求檢察官上訴，其上訴期間之計算係以檢察官收受判決正本之日
期為準。
                                      書記官  蘇  文  熙
中    華    民    國    95    年    9     月    14    日
附錄本判決論罪科刑參考法條全文：
修正前刑法第340條：
以犯第339 條之罪為常業者，處1 年以上7 年以下有期徒刑，得
併科5萬元以下罰金。
附表：
┌───┬───┬────┬────┬────┬────┬────┬──┐
│被害人│匯款時│匯款地點│被害人匯│供詐騙用│詐騙金額│開戶及匯│詐騙│
│      │間    │        │款帳號  │匯款戶名│（新台幣│款資料  │手段│
│      │      │        │        │及帳號  │）      │        │    │
├───┼───┼────┼────┼────┼────┼────┼──┤
│蔡正棕│92年12│高雄縣大│中華郵政│張瓊文  │27829元 │1.帳號02│詐稱│
│      │月27日│社鄉自強│帳號：  │中華郵政│        │00000000│健保│
│      │下午13│街9 號1 │00000000│帳號：  │        │0708金融│退費│
│      │時5分 │（起訴書│270351號│0000000 │        │卡申請書│    │
│      │      │誤載為台│帳戶    │0000000 │        │（參見苗│    │
│      │      │北市郵局│        │號帳戶  │        │栗地方法│    │
│      │      │之自動櫃│        │        │        │院檢察署│    │
│      │      │員機，參│        │        │        │94年度偵│    │
│      │      │見苗栗地│        │        │        │字第1128│    │
│      │      │方法院檢│        │        │        │號第29頁│    │
│      │      │察署94年│        │        │        │）      │    │
│      │      │度偵字第│        │        │        │2.交易明│    │
│      │      │1128號第│        │        │        │細表（參│    │
│      │      │17-19 頁│        │        │        │見同上卷│    │
│      │      │）      │        │        │        │第20頁、│    │
│      │      │        │        │        │        │第30頁）│    │
│      │      │        │        │        │        │        │    │
├───┼───┼────┼────┼────┼────┼────┼──┤
│甲○○│92年12│台北市北│第一銀行│鄭雅茹  │99982元 │1.帳號02│詐稱│
│      │月30日│投區石牌│帳號：  │中華郵政│        │00000000│金融│
│      │18時56│路郵局之│00000000│帳號：  │        │3351號帳│卡被│
│      │分    │自動櫃員│400號帳 │00000000│        │戶儲金立│側錄│
│      │      │機      │戶      │543351號│        │帳申請書│    │
│      │      │        │        │帳戶    │        │（參見苗│    │
│      │      │        │        │        │        │栗地方法│    │
│      │      │        │        │        │        │院檢察署│    │
│      │      │        │        │        │        │93年度偵│    │
│      │      │        │        │        │        │字第2160│    │
│      │      │        │        │        │        │號卷第30│    │
│      │      │        │        │        │        │頁）2.交│    │
│      │      │        │        │        │        │易明細表│    │
│      │      │        │        │        │        │（參見同│    │
│      │      │        │        │        │        │上卷第22│    │
│      │      │        │        │        │        │、90 頁 │    │
│      │      │        │        │        │        │）      │    │
├───┼───┼────┼────┼────┼────┼────┼──┤
│戊○○│93年1 │台北縣中│萬泰商業│丁○○  │29842元 │1.帳號02│同上│
│      │月1日 │和市成功│銀行帳號│中華郵政│19982元 │00000000│    │
│      │15時34│南路中華│：      │帳號：  │        │0696號帳│    │
│      │分、16│商業銀行│00000000│00000000│        │戶客戶基│    │
│      │時7 分│之自動櫃│2103號帳│530696號│        │本資料（│    │
│      │      │員機    │戶      │帳戶    │        │參見苗栗│    │
│      │      │        │        │        │        │地方法院│    │
│      │      │        │        │        │        │檢察署93│    │
│      │      │        │        │        │        │年度偵字│    │
│      │      │        │        │        │        │第2160號│    │
│      │      │        │        │        │        │卷第75頁│    │
│      │      │        │        │        │        │）      │    │
│      │      │        │        │        │        │2.交易明│    │
│      │      │        │        │        │        │細表（參│    │
│      │      │        │        │        │        │見同上卷│    │
│      │      │        │        │        │        │第29、33│    │
│      │      │        │        │        │        │、89頁）│    │
│      │      │        │        │        │        │        │    │
├───┼───┼────┼────┼────┼────┼────┼──┤
│乙○○│93年1 │台北縣永│中華郵政│吳婉琪  │99986元 │1.帳號02│詐稱│
│      │月8 日│和市永和│帳號：  │中華郵政│        │00000000│健保│
│      │16時12│路1段97 │00000000│帳號：  │        │6122號帳│退費│
│      │分    │號台灣銀│022248號│00000000│        │戶郵政存│    │
│      │      │行之自動│帳戶    │506122號│        │簿儲金立│    │
│      │      │櫃員機  │        │（起訴書│        │申請書（│    │
│      │      │        │        │誤載為02│        │參見苗栗│    │
│      │      │        │        │00000000│        │地方法院│    │
│      │      │        │        │6121，參│        │檢察署93│    │
│      │      │        │        │見苗栗地│        │年度偵字│    │
│      │      │        │        │方法院檢│        │第2161號│    │
│      │      │        │        │察署93年│        │第18頁）│    │
│      │      │        │        │度偵字第│        │客戶基本│    │
│      │      │        │        │2161號卷│        │資料（參│    │
│      │      │        │        │第18頁）│        │見苗栗地│    │
│      │      │        │        │帳戶    │        │方法院檢│    │
│      │      │        │        │        │        │察署93年│    │
│      │      │        │        │        │        │度偵字21│    │
│      │      │        │        │        │        │60號卷第│    │
│      │      │        │        │        │        │75頁）  │    │
│      │      │        │        │        │        │2.交易明│    │
│      │      │        │        │        │        │細表（參│    │
│      │      │        │        │        │        │見苗栗地│    │
│      │      │        │        │        │        │方法院檢│    │
│      │      │        │        │        │        │察署93年│    │
│      │      │        │        │        │        │度偵字第│    │
│      │      │        │        │        │        │2161號卷│    │
│      │      │        │        │        │        │第19、34│    │
│      │      │        │        │        │        │頁）    │    │
├───┼───┼────┼────┼────┼────┼────┼──┤
│丙○○│93年2 │台北縣瑞│萬泰商業│黃初誠  │2 筆均各│1.帳號32│詐稱│
│      │月13日│芳鎮中正│銀行帳號│台灣中小│為99987 │00000000│郵局│
│      │13時2 │路13號瑞│：      │企業銀行│元      │8 號帳戶│有雙│
│      │、3分 │芳郵局之│00000000│新竹分行│        │開戶資料│掛號│
│      │      │自動櫃員│00000000│帳號：32│        │（參見新│郵件│
│      │      │機      │號帳戶  │062662  │        │竹地方法│未領│
│      │      │        │        │688號帳 │        │院檢察署│    │
│      │      │        │        │戶      │        │93年偵字│    │
│      │      │        │        │        │        │第3116號│    │
│      │      │        │        │        │        │卷第20頁│    │
│      │      │        │        │        │        │）2.萬泰│    │
│      │      │        │        │        │        │商業銀行│    │
│      │      │        │        │        │        │小額循環│    │
│      │      │        │        │        │        │貸款跨行│    │
│      │      │        │        │        │        │轉帳報表│    │
│      │      │        │        │        │        │（參見同│    │
│      │      │        │        │        │        │上卷第12│    │
│      │      │        │        │        │        │頁）    │    │
└───┴───┴────┴────┴────┴────┴────┴──┘


司法院資訊處製作；財團法人民間司法改革基金會備份。
